【裁判字號】    90,台上,4896
【裁判日期】    900809
【裁判案由】    妨害自由
【裁判全文】
最高法院刑事判決                                九十年度台上字第四八九六號
    上  訴  人  甲○○
                乙○○
右上訴人等因妨害自由案件，不服台灣高等法院中華民國八十七年五月六日第二審判
決（八十七年度上訴字第一六○號，起訴案號：台灣板橋地方法院檢察署八十五年度
偵字第一○三九三號），提起上訴，本院判決如左：
    主  文
原判決撤銷，發回台灣高等法院。
    理  由
本件原判決認定上訴人甲○○、乙○○因與告訴人陳星光之友人黃耀源間有仇隙，遍
尋黃耀源無著，竟於民國八十五年四月二十六日二十時三十分許，夥同另五名不詳姓
名年齡之成年男子，基於共同犯意之聯絡，分乘二部小客車至台北縣土城市○○路與
裕民路之交岔路口，其中四人下車攔住騎乘機車之告訴人，由彼等中一不詳姓名者持
球棒毆打告訴人左手臂、左小腿等處，致其受有左尺骨骨折之傷害（業經撤回告訴）
，嗣另三人強行脫下告訴人所著外套蓋住頭部，由乙○○等將告訴人推入汽車，押至
雅哥汽車旅館之房間內，非法剝奪告訴人之行動自由；並脅迫告訴人脫去衣褲（僅餘
內褲），將其雙手以毛巾反綁，逼問黃耀源去向。繼因告訴人表示不知，遂由其中一
不詳姓名者持電擊棒電擊告訴人身體，剃去其眉毛，告訴人仍無法交待黃耀源下落。
上訴人二人於強迫告訴人打電話找尋未果後，復與其餘共犯駕駛小客車強押告訴人至
黃耀源之住處尋找，途中上訴人等要求告訴人留下呼叫器號碼，其中一不詳姓名者向
告訴人恫稱：「要隨扣隨回，我們是天道盟板橋分堂，要找你很簡單，如找不到黃耀
源，下次再找你會更慘」云云，嗣仍未能尋獲黃耀源，上訴人等人直至翌日凌晨二時
許，在台北縣板橋市○○路與龍興街交岔路口附近，將告訴人釋回等情。因而維持第
一審論處上訴人等共同以非法方法剝奪人之行動自由（甲○○累犯）罪刑之判決，駁
回上訴人等在第二審之上訴。固非無見。
惟查：(一)、審理事實之法院對於被告有利及不利之證據，應一律注意，詳為調查，綜
合全案證據資料，本於經驗法則以定其取捨，並將取捨證據及得心證之理由於判決內
詳為說明。本件上訴人甲○○抗辯案發當日在友人家中打牌，並未參與妨害自由犯行
，上訴人乙○○亦辯稱案發之時與陳萬卿飲酒用餐，均有不在場之證明，請求傳訊證
人張駿貝及陳萬卿。如果上訴人所言不虛，攸關上訴人等妨害自由罪責成立與否，此
有利於上訴人之證據，原審未予調查，亦未說明何以不為調查之理由，自有應於審判
期日調查之證據而未調查及判決理由不備之違誤。次依卷內資料，告訴人係於八十五
年四月二十六日其行動自由遭剝奪，告訴人於同年五月十八日檢舉有人（即本件同案
被告劉從強）藏匿槍械之前，均未對於遭妨害自由部分提出告訴，並自警方聲請搜索
該鐵工廠PUB 之後，於同年月二十二日指認劉從強之口卡提出妨害自由之告訴（參照
八十五年度聲字第九六七號卷）。告訴人於檢舉藏匿槍械時，似非不認識同案被告劉
從強，何以需費時近一月先行檢舉藏匿槍械後再提出妨害自由之告訴，其所訴事實是
否真實，尚非無疑，原審未進一步查證，亦嫌可議。告訴人嗣於警方搜索鐵工廠 PUB
後，雖在警訊中指認上訴人及第一審被告金榮光三人本人及劉從強之口卡，在偵查中
則指認上訴人及第一審被告劉從強、金榮光之身分證照片及本人（見偵查卷第四頁反
面、第五頁，第五十頁正面、第五十九頁反面）。但告訴人嗣後卻稱上訴人並非剝奪
其行動自由之人（見第一審卷第四十八頁反面倒數第四行），且證人即查獲之員警張
文賢對於查獲當日告訴人指認上訴人等之情節，稱「陳星光一開始是說『阿強』，我
們一次臨檢時找到劉從強，調口卡給陳星光指認，在查獲金榮光、甲○○、乙○○等
人後，要陳星光指認，陳星光說『是』，我說你要確定？陳星光說『是吧』或『大概
是』」等語（見前引卷第九十二頁），則告訴人於警訊中指認時，似非完全確切指認
。原判決對此未予深究及說明，亦有未合。(二)、依刑事訴訟法第三百六十四條準用同
法第二百八十七條規定，第二審審判長命上訴人陳述上訴要旨後，應就被訴事實訊問
被告。此項規定，旨在使被告得以適時的辯明其犯罪嫌疑，而充分行使防禦權；故訊
問被告，應就被訴事實逐一予以訊問，不得以朗讀或提示起訴書或第一審判決書代之
，藉以維護程序正義。稽之原審審判筆錄，審判長命上訴人陳述上訴要旨後，僅訊問
上訴人（即被告）：「對原審判決認定之犯罪事實有何意見？（朗讀並告以要旨）」
一語，即繼之為證據調查並命辯論，而未就被訴事實逐一予以訊問，其所踐行之訴訟
程序，難謂於法無違。(三)、原判決理由欄記載「右揭陳星光如何於上揭時地為被告甲
○○、乙○○及其他不詳姓名之人持球棒……告訴人於警訊及偵查中指認被告甲○○
、乙○○，應無錯誤。此外，復有於上揭地點查扣之與告訴人所述係遭球棒毆打、電
擊棒電擊相符之球棒三支、電擊棒二支可資佐證」（見原判決理由欄二(一)），然依卷
內資料扣案之球棒三支、電擊棒二支並非在剝奪行動自由之現場查獲，而係在板橋市
○○路一七八號鐵工廠PUB 搜索扣得。原判決所記載扣案證據查獲地點，與卷宗內文
件亦不相適合，併有可議。以上或為上訴意旨所指摘，或為本院得依職權調查之事項
，應認原判決有撤銷發回更審之原因。
據上論結，應依刑事訴訟法第三百九十七條、第四百零一條，判決如主文。
中      華      民      國     九十     年      八      月      九      日
                              最高法院刑事第十庭
                                  審判長法官  陳  炳  煌
                                        法官  陳  正  庸
                                        法官  韓  金  秀
                                        法官  吳  信  銘
                                        法官  徐  文  亮
      右正本證明與原本無異
                                              書  記  官
中      華      民      國     九十     年      八      月     十四     日


司法院資訊處製作；財團法人民間司法改革基金會備份。
